臺灣高等法院民事判決　　　　　　　　 94年度上易字第172號
上　訴　人　甲○○
訴訟代理人　陳佳瑤　律師
　　　　　　吳佳育　律師
被　上訴人　乙○○
訴訟代理人　黃安然　律師
上列當事人間確認本票債權不存在等事件，上訴人對於中華民國
93 年12月17日臺灣士林地方法院93年度訴字第166號第一審判決
提起上訴，本院於94年4月12日言詞辯論終結，判決如下：
    主  文
上訴駁回。
第二審訴訟費用由上訴人負擔。
    事實及理由
一、被上訴人主張：被上訴人為「難得糊塗企劃工作室」之代表
    人，訴外人許琴文（上訴人之妻）為「漢民小吃店」之代表
    人，雙方於民國92年10月31日簽訂合作協議備忘錄（下稱系
    爭備忘錄）合資經營「難得糊塗茶酒小樓」（下稱系爭茶樓
    ），約定各出資新台幣（下同）150萬元， 「漢民小吃店」
    以其硬體裝潢設備作價出資，不另現金出資，開辦費雙方各
    負擔25萬元，經營權歸「難得糊塗企劃工作室」。嗣因系爭
    茶樓經營不善，積欠員工薪資，被上訴人於同年12月23日至
    上訴人之台北市南港公司處找許琴文商討債務解決事宜，之
    後被上訴人與上訴人夫妻前往台北縣三峽鎮被上訴人之母沈
    碧娥住處，詎上訴人夫妻竟夥同他人限制被上訴人自由，並
    以暴力毆打要求被上訴人處理系爭茶樓虧損事宜，被上訴人
    為求脫身及避免再遭毆打，遭脅迫而簽發如原判決附表所示
    面額各5萬元，共計120萬元之本票24張（下稱系爭本票），
    爰依民法第92條第1項規定撤銷簽發系爭本票之意思表示 ，
    並依民法第179條規定， 求為確認上訴人就系爭本票債權不
    存在及命上訴人應將系爭本票返還被上訴人之判決（被上訴
    人在原審併請求確認兩造就系爭備忘錄法律關係不存在，經
    原審判決確認上訴人對被上訴人就系爭本票債權不存在，上
    訴人應將系爭本票返還被上訴人，並駁回被上訴人其餘之訴
    。被上訴人就其敗訴部分未聲明不服，已告確定，上訴人就
    其敗訴部分提起上訴），並答辯聲明：上訴駁回。
二、上訴人則以：依系爭備忘錄約定應由被上訴人代表之「難得
    糊塗企劃工作室」經營系爭茶樓，惟被上訴人未依約經營，
    且未將上訴人借予被上訴人之週轉金用以經營系爭茶樓，致
    系爭茶樓遭斷電，生財器具亦遭未領取薪資之員工變賣，被
    上訴人就此經營不善情事應負賠償之責，嗣經漢民小吃店代
    表人許琴文同意，被上訴人乃簽發系爭本票作為賠償，並授
    權由上訴人受領系爭本票，上訴人未毆打或脅迫被上訴人簽
    發系爭本票等語，資為抗辯，並上訴聲明：(一)原判決不利於
    上訴人部分廢棄。(二)上開廢棄部分，被上訴人在第一審之訴
    駁回。
三、被上訴人主張伊為「難得糊塗企劃工作室」之代表人，上訴
    人之妻許琴文為「漢民小吃店」之代表人，雙方於92年10月
    31日簽訂系爭備忘錄合資經營系爭茶樓， 約定各出資150萬
    元，「漢民小吃店」以其硬體裝潢設備作價出資，不另現金
    出資，開辦費雙方各負擔25萬元，經營權歸「難得糊塗企劃
    工作室」。嗣因系爭茶樓經營不善，伊於92年12月23日至上
    訴人台北市南港區公司處找許琴文商討債務解決事宜，之後
    伊與上訴人夫妻前往台北縣三峽鎮伊母沈碧娥住處，再於偕
    同前往訴外人林埜住處途中簽發系爭本票等情，業據提出合
    作協議備忘錄為證（原審卷14－16頁），上訴人未予爭執，
    自堪信為真實。
四、被上訴人另主張伊係遭上訴人脅迫而簽發系爭本票之事實，
    雖為上訴人所否認，並以前開情詞置辯，惟查：
  (一)許琴文於92年12月27日與被上訴人之父羅耀民（下稱羅父）
    之電話中稱：「．．．後來沒輒打電話給我朋友」、「（羅
    父：結果你們朋友來了3、4個，是不是？） 我頭先只找1個
    ，但都治不了小羅（指被上訴人）」、「（羅父：但你也不
    應該來打他、恐嚇他啊）我沒有打他，我還一直叫別人不要
    打他，我跟人家說：他還年輕不懂事。（羅父：對，他不懂
    事就用講的，但你們還是打他了，這一點我就不了解，你們
    為何要動手打人？）當時的情況，羅先生你不在場，我一直
    叫我朋友不要動手打他，我一直制止叫他們不要打他，是真
    的」、「在我們的朋友來公司的時候，一直請小羅講實話，
    因為那些人在外面處理的事情也很多．．．而且那時候本來
    人家的意思是說，小羅你只要講出一個人可以擔保你會還這
    些錢，可以遲些還錢．．．」、「談話的當中，有打了他的
    臉，沒有揍他的身體，絕對沒有，之後我看到他們有動手，
    跟他們說不要打他．．．」等語，有兩造不爭執之電話對話
    譯文可稽（原審卷19至27頁），足見92年12月23日被上訴人
    與上訴人夫妻為處理系爭茶樓之債務，許琴文曾電話通知 3
    、4個經常在外處理事情之友人到場， 要求被上訴人就系爭
    茶樓之債務提供擔保，許文琴之友人並有毆打被上訴人情事
    ，且依許琴文所述「一直叫我朋友不要動手打他，我一直制
    止叫他們不要打他」觀之，該在場友人應係持續毆打被上訴
    人，許琴文方有「一直」制止之情；再佐以被上訴人所提出
    其於事發翌日即92年12月24日之驗傷診斷書亦載有「1.左顳
    部挫傷浮腫（約1.5×2.0公分大小）。2.右頸部挫傷浮腫（
    約1.0×1.0公分大小）。3.右腕部挫傷後瘀青浮腫」等傷害
    （原審卷17頁），益證被上訴人主張伊與上訴人夫妻協商處
    理債務當日確有遭人毆打之事實非虛。
  (二)再參諸許琴文於上開電話中稱：「．．．之後，打他的臉而
    已，後來他就說他只有媽媽可以找，那就載他去你們三峽那
    個店，就去談了一下，談到大約 9點多的時候，你太太說，
    他還是要跟先生講一下，然後他說現金的部分，他會處理．
    ．．後來在這個談話過程中，有問出來他們住在松隆路，那
    我就問小羅你有沒有帶鑰匙？他說那天剛好前一天他回板橋
    ，鑰匙放在板橋家裡，然後就去了那裡，他車子停在我們公
    司，我們也沒有開車，是坐我們朋友的箱型車，可能你太太
    有看到箱型車，我們還是不忌諱，我老實告訴你，我們公司
    在南港，我們載他回南港換我們的車子，載他回板橋拿鑰匙
    ，這中間我跟我先生都沒有打也，是問他說，你這個店已經
    毀了，那你要怎麼處理， 我先生也說本來是折150萬元跟你
    們共同經營的，．．那我先生就問他說你怎麼解決，我先生
    也說本來是折150萬跟你們共同經營的，．．． 我先生說也
    願意再折成120萬看你要怎麼處理．．． 那小羅說給我時間
    去處理，才簽了120萬的本票，是這樣子簽的。 不是我們打
    了他，又叫他簽本票的．．．」等語（原審卷22頁），以及
    上訴人在原審陳稱：「簽本票時是我開車從三峽回台北的路
    上簽的，當時我和我太太坐前座，原告坐後座。本票是在去
    三峽時的文具店買的，我說的公司是在忠孝東路7段575號。
  　在公司待到6、7點，簽本票的時間大約晚上 9點、10點間」
    等語（原審卷170頁）， 暨證人即上訴人之母沈碧娥在原審
    證稱：「 92年12月23日晚上7點40分左右，被告夫妻與原告
    一起來找我，被告夫妻對我說，原告欠他40幾萬，問我應如
    何解決，我向他表示與我先生商量後再連絡解決方式，他們
    就帶我兒子離開去找林埜。被告說原告知道林埜住處要帶原
    告去找林埜。當天半夜原告打電話給我說，被告在車上逼他
    簽了24張本票總共120萬元。我問為何簽？ 原告回答說不簽
    脫不了身，但當時並沒有說他被打的事。 原告第2天到三峽
    找我，他向我說當天下午3、4點時有被打」等語（原審卷12
    2頁）， 可見當日下午係被上訴人前往上訴人南港公司處商
    討合夥債務處理事宜，約3、4點左右許琴文因無法得到可接
    受之承諾，乃電話召集其友人前來處理，迄6、7點左右離開
    公司， 7時40分許抵達三峽被上訴人之母住處商討多時，仍
    未獲確定承諾而於當晚9至10時間偕被上訴人離去， 同時上
    訴人即購買系爭本票要求被上訴人簽發，被上訴人於簽發系
    爭本票前幾小時甫經許琴文友人毆打，滯留上訴人公司多時
    ，經上訴人夫妻一再要求解決之道（找擔保人、找母親、找
    林埜）後，復駕上訴人夫妻友人車輛帶往南港、三峽、板橋
    、松山等處奔走，並於其間主動購買本票要求被上訴人簽發
    等情，已足令被上訴人產生若不從上訴人夫妻之要求，將遭
    先前同等待遇（被毆）或限制自由無法脫身之恐懼，綜酌以
    上各情，被上訴人主張伊係遭脅迫而簽發系爭本票，堪認為
    真實，上訴人辯稱未脅迫被上訴人簽發云云，自不足採。
  (三)按因被詐欺或被脅迫而為意思表示者，表意人得撤銷其意思
    表示。但詐欺係由第三人所為者，以相對人明知其事實或可
    得而知者為限，始得撤銷之， 民法第92條第1項定有明文，
    依該規定受脅迫而為意思表示者，無論脅迫是相對人或第三
    人所為，均得撤銷意思表示。被上訴人既係遭脅迫而簽發系
    爭本票，不論此一脅迫係上訴人、許琴文或許琴文友人所為
    ，均無礙被上訴人撤銷權之行使。被上訴人既已向上訴人夫
    妻為撤銷簽發系爭本票之意思表示，則其所為發票行為即溯
    及失其效力（民法第114條第1項），兩造間就系爭本票之債
    權債務關係自屬不存在。
  (四)再按無法律上之原因而受利益，致他人受損害者，應返還其
    利益，民法第179條定有明文。 被上訴人既已撤銷簽發系爭
    本票之意思表示，該意思表示即自始無效，上訴人持有系爭
    本票自無法律上之原因，並致被上訴人受有損害，被上訴人
    自得依不當得利規定，請求上訴人返還系爭本票，上訴人辯
    稱伊持有系爭本票並無不當得利云云，亦不可採。
五、從而，被上訴人本於民法第92條第1項及179條規定，請求確
    認上訴人對被上訴人就系爭本票債權不存在，上訴人應將系
    爭本票返還被上訴人，均屬應予准許。原審就上開部分所為
    上訴人敗訴之判決，核無違誤。上訴論旨指摘原判決此部分
    不當，求予廢棄改判，為無理由。
六、兩造其餘之攻擊或防禦方法及未經援用之證據，經本院斟酌
    後，認均不足以影響本判決之結果，自無逐一詳予論駁之必
    要，併此敘明。
七、據上論結，本件上訴為無理由，依民事訴訟法第449條第1項
    、第78條，判決如主文。
中　　華　　民　　國　　94　　年　　4　　月　　26 　　日
                  民事第十四庭審判長法  官　劉靜嫻
                                    法  官　李錦美
                                    法  官　陳駿璧
正本係照原本作成。
不得上訴。
中　　華　　民　　國　　94　　年　　4 　　月　　27　　日
　　　　　　　　　　　　　　　　　　書記官　黃　愛
